---
title: "Segmentação de Usuários de uma Plataforma de Streaming"
author: 'Emanuel Franklin Passos Simões - 23.2.4009'
format: pdf
editor: visual
---

# Introdução

A análise de agrupamentos são técnicas aplicadas com o objetivo de identificar e agregar objetos, a partir de suas próprias características (Joseph et al., 2009, p. 430).

O presente trabalho consiste na realização de uma análise de agrupamentos para fazer uma análise dos usuários de uma plataforma de streaming, com o objetivo de verificar se há agrupamentos latentes na base de dados e identificá-los caso existam.

# Materiais e métodos

A base de dados [dados_streaming.csv](https://www.professortp.com.br/est014/dados/dados_streaming.csv) possui 560 obsevações, de modo que cada observação é um usuário ativo de uma mesma plataforma de streaming. A base contém 6 variáveis, que são:

-   **idade**: Idade dos usuários em anos;

-   **horas_semana**: Horas médias de consumo por semana;

-   **dias_ativos**: Número médio de dias ativos por semana;

-   **avaliacoes**: Número médio de avaliações feitas por mês;

-   **tempo_assinatura**: Tempo de assinatura em meses;

-   **valor_plano**: Valor mensal do plano.

Os métodos que serão aplicados são a análise exploratória e análise de agrupamentos.

# Resultados e discussão

Este tópico apresenta a análise exploratória dos dados, a aplicação da análise de agrupamentos e uma breve discussão sobre cada etapa.

```{r, include = FALSE}
rm(list=ls())
Sys.setlocale("LC_TIME", "pt_BR.UTF-8")
```

```{r}
## Instalação e importação de pacotes ---------------------------------------

if (!requireNamespace("pacman", quietly = TRUE)) {
  install.packages("pacman")
}

pacman::p_load(cluster, corrplot, factoextra, seriation, 
               hopkins, RColorBrewer, skimr, tidyverse)
```

```{r}
## Importação dos dados -----------------------------------------------------
dados <- read.csv('tabelas/dados_streaming.csv')
head(dados)
```

## Análise exploratória

O tópico abrange um resumo dos dados com breves discussões, bem como a investigação de possíveis grupos de usuários.

### Visão geral

```{r}
skim(dados)
```

Com excessão da variável idade, que possui média dispersão (CV = 0,25), todas as outras possuem alta dispersão, segundo o critério do coeficiente de variação maior do que 30%. Isso sugere heterogeneidade entre os usuários, tanto na questão de atividade na plataforma, como também no tempo e valor da assinatura.

Já os histogramas sugerem haver diferentes perfis de usuários:

-   Quanto à idade, observa-se que a maioria são jovens e adultos;

-   A frequência de usuários com pouco consumo médio semanal, em horas, é maior do que a frequência do consumo moderado e alto;

-   A distribuição dos dias ativos por semana é quase uniforme, com destaque para a frequência da atividade moderada ser mais alta e a frequência da atividade altíssima ser mais baixa;

-   Quanto às avaliações, observa-se que a frequência é majoritariamente baixa;

-   A frequência de usuários com pouco tempo de assinatura, em meses, é maior e sua distribuição decresse quase que uniformemente;

-   Há muitos usuários cadastrados nos planos mais baratos e identificou-se um outro grupo, menor, composto por usuários cadastrados em planos mais caros.

Vale analisar se há grupos latentes, visto que há heterogeneidade de observações e os próprios dados sugerem divisões de grupos marginais.

### Avaliação de outliers

```{r}
dados_long <- dados %>%
  pivot_longer(cols = everything(),
               names_to = "variavel",
               values_to = "valor")


ggplot(dados_long, aes(x = variavel, y = valor, fill = variavel)) +
  geom_boxplot() +
  scale_fill_brewer(palette = "Pastel1")
```

A partir do método de identificação de outliers a partir do boxplot, observou-se a presença de alguns outliers nas variáveis avaliacoes, horas_semana e valor_plano. Como verificou-se que a quantidade de outliers é bem inferior a quantidade de observações, optou-se por mantê-los.

### Gráfico de cores com matriz de correlação

```{r}
cor_mat <- dados %>%
  cor()

corrplot(
  cor_mat,
  method = "color",
  addCoef.col = "black",
  tl.col = "black",
  tl.srt = 45
)
```

Com exceção da variável idade, todas as outras possuem correlações moderadas entre si.

### Padronização dos dados

Será utilizada a análise de agrupamentos, um método sensível à escala dos dados por ser baseado na distância. Por isso, optou-se por padronizar os dados na métrica z-score. Utilizou-se a distância euclidiana por preservar a estrutura geométrica dos dados, o que dá sentido à interpretação de métodos aplicados nas próximas etapas.

```{r}
X <- scale(dados)

# Distância Euclidiana 
D <- dist(X, method = "euclidean")
```

## Avaliação da tendência de agrupamento

### Estatística de Hopkins

A estatística de Hopkins avalia se os dados possuem tendência de agrupamento. Se H \~ 0.05, sugere-se aleatoriedade (sem clusters). Se H for alto, algo superior a 0.70, por exemplo, sugere-se forte estrutura de agrupamento. Como essa estatística é sensível ao tamanho amostral e ao nº de pontos amostrados, será utilizado 10% do número de pontos amostrados para a análise.

```{r}
set.seed(12345)
m <- floor(0.1 * nrow(X))
hop <- hopkins(X, m = m)
hop
```

Como foi obtido um valor alto, verifica-se que há um forte indício de haver agrupamentos latentes.

### Método visual (VAT)

```{r}
VAT(D)
```

Observa-se a presença de blocos bem definidos na estrutura, separados por regiões de menor similaridade. Logo, há mais uma evidência da existência de uma estrutura de agrupamento dos dados.

### PCA para visualização exploratória

```{r}
pca <- prcomp(dados, scale. = TRUE)
pca_df <- as.data.frame(pca$x[, 1:2])
names(pca_df) <- c("PC1","PC2")

ggplot(pca_df, aes(PC1, PC2)) +
  geom_point(alpha = 0.6) +
  labs(title = "PCA (2 componentes) - visão inicial da estrutura") +
  theme_minimal()
```

A partir da análise de componentes principais com dois componentes, percebe-se que há indícios da formação de três grupos bem definidos. Portanto, sugere-se que há uma estrutura latente que separa as observações.

Visto que há três métodos que sugerem fortemente a existência de grupos latentes, optou-se por continuar a análise e partir para os métodos hierárquicos.

## Métodos hierárquicos

### Correlação cofenética

Nesse procedimento foi testado os métodos single, complete, centroid, average e ward.D2 a partir do critério de correlação cofenética.

```{r}
metodos <- c("single", "complete", "centroid", "average", "ward.D2")

hcl_list <- lapply(metodos, function(met) hclust(D, method = met))
names(hcl_list) <- metodos


# Correlação cofenética
coph_corr <- sapply(hcl_list, function(hc) {
  cor(D, cophenetic(hc))
})
coph_corr

melhor_met <- names(which.max(coph_corr))
```

O método com a maior correlação cofenética é o average, portanto será o escolhido para fazer o dendrograma, pois ele será mais fiel às distâncias.

### Dendrograma e escolha do número de clusters

```{r}
hc_best <- hcl_list[[melhor_met]]

# Visualização de alta qualidade
fviz_dend(hc_best, k = 3, # Número de grupos
          cex = 0.5, # Tamanho da label
          k_colors = c("#2E9FDF", "#ed2602", "#E7B800"),
          color_labels_by_k = TRUE, # Colorir labels
          rect = TRUE, # Adicionar retângulo
          main = "Dendrograma fviz_dend")
```

```{r}
cluster_hc <- cutree(hc_best, k = 3)
table(cluster_hc)
```

A partir do dendrograma, observa-se a presença de 3 agrupamentos bem definidos, de modo que há um grupo majoritário (cor vermelha) e dois grupos menores com tamanhos parecidos (cores azul e amarelo).

### Validação por silhueta

```{r}
# Silhueta para a solução hierárquica
sil_hc <- silhouette(cluster_hc, D)

# Silhueta média global
mean_sil <- mean(sil_hc[, "sil_width"])
mean_sil
```

```{r}
fviz_silhouette(sil_hc) +
  labs(
    title = "Silhueta – Clustering hierárquico (complete, k = 3)",
    subtitle = paste("Silhueta média =", round(mean_sil, 3))
  )
```

```{r}
sil_df <- as.data.frame(sil_hc)
sil_df$cluster <- factor(cluster_hc)

sil_df %>%
  group_by(cluster) %>%
  summarise(
    n = n(),
    sil_media = mean(sil_width),
    sil_min = min(sil_width),
    sil_max = max(sil_width)
  )
```

Para avaliar a qualidade da solução hierárquica, foi utilizado o método da silhueta, que avalia o quão bem cada observação está alocada no seu grupo. Obteve-se o valor médio de 0.47, o que indica uma alocação moderada. Percebe-se também que o grupo majoritário possui uma silhueta média superior as demais (0.55), enquanto o grupo minoritário apresentou silhueta média inferior as demais (0.35), porém ainda é considerado uma alocação moderada.

### Avaliando outros valores de k

```{r}
ks <- c(2, 3, 4, 5)

sil_results <- lapply(ks, function(k) {
  cl <- cutree(hc_best, k = k)
  sil <- silhouette(cl, D)
  
  tibble(
    k = k,
    sil_media = mean(sil[, "sil_width"]),
    sil_min = min(sil[, "sil_width"]),
    sil_max = max(sil[, "sil_width"])
  )
})

sil_results <- bind_rows(sil_results)
sil_results
```

```{r}
par(mfrow = c(1,4))
for (k in ks) {
  cl <- cutree(hc_best, k = k)
  sil <- silhouette(cl, D)
  plot(
    sil,
    main = paste("Silhueta – complete (k =", k, ")"),
    col = 1:k,
    border = NA
  )
}
par(mfrow = c(1,1))
```

Ao verificar a silhueta para diferentes quantidades de grupos, no caso 2, 4, e 5 grupos, observou-se que o valor da silhueta média é inferior ao proposto (3 grupos), portanto, adotou-se a solução com 3 grupos como partição final dos dados.

### Análise descritiva e leitura substantiva

```{r}
# Rótulos hierárquicos com k = 3
cluster_hc_k3 <- cutree(hc_best, k = 3)

dados_hc3 <- dados %>%
  mutate(cluster = factor(cluster_hc_k3))

descr_hc3 <- dados_hc3 %>%
  group_by(cluster) %>%
  summarise(
    n = n(),
    idade_media = mean(idade),
    horas_semana_media = mean(horas_semana),
    media_dias_ativos = mean(dias_ativos),
    avaliacoes_medias = mean(avaliacoes),
    tempo_assinatura_medio = mean(tempo_assinatura),
    valor_plano_medio = mean(valor_plano),
    .groups = "drop"
  )

descr_hc3
```

**Cluster 1: "Usuários adultos com pouco consumo e planos baratos" (300 usuários, \~54%)**

Padrão observado:

-   idade média de 27 anos;

-   consumo de em média 6.23 horas semanais;

-   média de 2.17 dias ativos por semana;

-   média de 0.63 avaliações médias;

-   tempo médio de assinatura de 9.67 meses;

-   valor médio do plano de 35.31 reais.

Leitura substantiva:

-   Usuários adultos, com menor consumo de streaming, baixo tempo de assinatura e com planos mais baratos.

**Cluster 2: "Usuários adultos fieis com alto consumo e planos mais caros" (140 usuários, \~25%)**

Padrão observado:

-   idade média de 29 anos;

-   consumo de em média 21.91 horas semanais;

-   média de 5.48 dias ativos por semana;

-   média de 3.51 avaliações médias;

-   tempo médio de assinatura de 28.5 meses;

-   valor médio do plano de 65.81 reais.

Leitura substantiva:

-   Usuários adultos, com alto consumo de streaming, alto tempo de assinatura e planos mais caros.

**Cluster 3: "Usuários mais velhos fieis com médio consumo e planos moderados" (120 usuários, \~21%)**

Padrão observado:

-   idade média de 41 anos;

-   consumo de em média 13.44 horas semanais;

-   média de 4.1 dias ativos por semana;

-   média de 1.96 avaliações médias;

-   tempo médio de assinatura de 28.85 meses;

-   valor médio do plano de 39,28 reais.

Leitura substantiva:

-   Usuários adultos mais velhos, com consumo moderado de streaming, alto tempo de assinatura e planos com preços moderados.

## K-médias como método confirmatório

```{r}
# K-médias depende de inicialização. Use nstart alto para estabilidade.
set.seed(12345)
km <- kmeans(X, centers = 3, nstart = 50)

cluster_km <- km$cluster

table(cluster_km)
```

```{r}
cat("\nInércia total (tot.withinss):", round(km$tot.withinss, 2), "\n")
```

```{r}
# Dados com rótulos do K-médias
dados_km <- dados %>%
  mutate(cluster = factor(cluster_km))

# Estatísticas descritivas por cluster
descr_km <- dados_km %>%
  group_by(cluster) %>%
  summarise(
    n = n(),
    idade_media = mean(idade),
    horas_semana_media = mean(horas_semana),
    media_dias_ativos = mean(dias_ativos),
    avaliacoes_medias = mean(avaliacoes),
    tempo_assinatura_medio = mean(tempo_assinatura),
    valor_plano_medio = mean(valor_plano),
    .groups = "drop"
  )

descr_km
```

A partir da aplicação do k-means, obteve-se uma alocação com pouquíssima diferença da alocação feita pelos métodos hierárquicos: Uma observação do grupo de 120 observações foi alocado para o grupo com 140 observações, visto que o grupo com 300 observações manteve-se sem mudanças nas médias das variáveis. Essa conclusão reforça a robustez dos resultados obtidos.

# Conclusões

Diante dos resultados obtidos após a exploração de vários indícios que demonstraram, de forma positiva, a presença de clusters, bem como a quantidade existente de uma estrutura latente de 3 grupos, dividiu-se as observações da seguinte forma:

-   usuários adultos com pouco consumo e planos baratos;

-   usuários adultos fieis com alto consumo e planos mais caros;

-   usuários fieis mais velhos com médio consumo e planos moderados.

Diante disso, evidencia-se que os objetivos do relatório em realizar a análise de agrupamentos foi concluido.

# Referências bibliográficas

HAIR, Joseph F. et al. **Análise multivariada de dados**. Bookman editora, 2009.
